【裁判字號】    98,交聲,1136
【裁判日期】    980515
【裁判案由】    聲明異議
【裁判全文】
臺灣高雄地方法院交通事件裁定        98年度交聲字第1136號
原處分機關  交通部公路總局高雄區監理所
代  表  人  劉育麟
異  議  人  甲○○
上列異議人因違反道路交通管理處罰條例案件，對於交通部公路
總局高雄區監理所民國98年4 月22日所為之處分（高監營裁字第
裁80-NO0000000號）聲明異議，本院裁定如下：
    主  文
原處分關於罰鍰部分撤銷。
前項撤銷部分不罰。
    理  由
一、本件異議意旨略以：異議人於民國96年1 月26日晚間8 時許
    ，酒後駕駛車牌號碼J8-3728 號自用小客車，於同日晚間10
    時20分許，行經高雄縣茄萣鄉○○路○段、港口路前，為警
    攔檢，經警對異議人施以酒測，發現異議人呼氣中酒精濃度
    每公升0.74毫克。嗣由臺灣高雄地方法院檢察署（下稱高雄
    地檢署）檢察官以96年度偵字第7044號為緩起訴處分，異議
    人亦已履行緩起訴所定之條件，向公益團體提供50小時之義
    務勞務及立悔過書。惟原處分機關竟再依道路交通管理處罰
    條例第35條第1 項第1 款規定，裁處異議人新臺幣（下同）
    49,500元，核與行政罰法之「一事不二罰」原則不符，爰依
    法聲明異議等語【聲明異議範圍限於罰鍰處分部分】。
二、按汽車駕駛人，駕駛汽車經測試檢定酒精濃度超過規定標準
    者，處15,000元以上60,000元以下罰鍰，並當場移置保管其
    車輛及吊扣其駕駛執照1 年；又汽車駕駛人，有道路交通管
    理處罰條例第35條第1 項規定之情形者，應接受道路交通安
    全講習。道路交通管理處罰條例第35條第1 項第1 款、第24
    條第1 項第2 款分別定有明文。
三、次按一行為同時觸犯刑事法律及違反行政法上義務規定者，
    依刑事法律處罰之，但其行為應處以其他種類行政罰或得沒
    入之物而未經法院宣告沒收者，亦得裁處之；前項行為如經
    不起訴處分或為無罪、免訴、不受理、不付審理之裁判確定
    者，得依違反行政法上義務規定裁處之，行政罰法第26條定
    有明文。該條立法理由明確揭示：「一行為同時觸犯刑事法
    律及違反行政法上義務規定時，由於刑罰與行政罰同屬對不
    法行為之制裁，而刑罰之懲罰作用較強，故依刑事法律處罰
    ，即足資警惕時，實無一事二罰再處行政罰之必要。且刑事
    法律處罰，由法院依法定程序為之，較符合正當法律程序，
    應予優先適用。但罰鍰以外之沒入或其他種類行政罰，因兼
    具維護公共秩序之作用，為達行政目的，行政機關仍得併予
    裁處，故為第一項但書規定。二前述行為如經檢察官為不起
    訴處分或法院為無罪、免訴、不受理或不付審理（少年事件
    ）之裁判確定，行政罰之裁處即無一事二罰之疑慮，故第二
    項規定此時仍得依違反行政法上義務之規定裁處。」亦即一
    行為同時造成刑罰法律與行政秩序罰規定發生競合適用之關
    係時，基於「一事不二罰」之法理，經由立法程序確立應以
    刑罰優先為原則，避免行為人承受過度且重複之處罰其理益
    明。是以前揭行政罰法中刑事法律處罰優先且不再處以行政
    秩序罰之目的，既係因為行為人已接受刑罰而足資警惕，且
    已發生懲罰之作用，即無使行為人陷於雙重處罰之不利益，
    則關於刑事法律處罰之範圍自應採取實質認定，凡刑事實體
    法或程序法中所規定客觀上剝奪行為人生命、自由、財產權
    利，主觀上亦因制裁之嚴厲性、痛苦性，其強度足以造成心
    理強制而間接達成矯正教化目的之處遇手段，皆應納入其中
    ，而不以形式上符合刑法第32條至第34條所定主刑及從刑種
    類者為限，始與前揭法律規範之意旨相符。
四、經查：
（一）本件異議人於前揭時、地，酒後駕駛車牌號碼J8-3728 號
      自用小客車，為警攔檢，測得異議人呼氣中酒精濃度每公
      升0.74毫克，原處分機關乃依道路交通管理處罰條例第35
      條第1 項第1 款規定，裁處異議人49,500元之罰鍰一節，
      業據異議人自承在卷，並有高雄縣政府警察局舉發違反道
      路交通管理事件通知單、前揭裁決書及送達證書影本各1
      紙在卷可稽，此部分事實，堪以認定。
（二）異議人因同一事實，亦涉犯刑法第185 條之3 服用酒類不
      能安全駕駛動力交通工具而駕駛罪，經高雄地檢署檢察官
      偵查後，以96年度偵字第7044號為緩起訴處分，緩起訴期
      間為1 年，異議人並應於緩起訴處分期滿前向指定之公益
      團體、地方自治團體或社區提供50小時之義務勞務及立悔
      過書，該緩起訴處分於同年4 月10日確定。此外，該緩起
      訴期間已經過1 年而生實質之確定力，異議人業已履行緩
      起訴處分所附帶之立悔過書及義務勞務條件等情，有前開
      緩起訴處分書、臺灣高等法院被告前案紀錄表各1 份附卷
      可參，此部分事實，亦堪認定。
（三）酌以異議人依前揭緩起訴之事項提供50小時之義務勞務部
      分，性質上係實質人身自由權之剝奪，而具實質刑罰之效
      果，已對異議人之權利造成影響，揆諸首揭說明，則檢察
      官前述對異議人所為義務勞務附條件之緩起訴處分，實質
      該當行政罰法第26條第1 項之「依刑事法律」之處罰，是
      行政機關自應不得就同一行為，再為與刑罰相類之罰鍰處
      分。
（四）按交通部雖曾於95年7 月17日以交路字第0950006986號函
      釋略謂：查法務部行政罰法諮詢小組第一次會議記錄既已
      明確結論略以：「緩起訴乃附帶條件的不起訴處分，亦即
      是不起訴的一種」在案，當依該部上開函釋結論及行政罰
      法第26條第2 項規定辦理，是以緩起訴乃依刑事訴訟法第
      253 條之2 第1 項規定對被告所課予之負擔，係一種特殊
      之處遇措施，並非刑罰，是以本案尚無行政罰法「一事不
      二罰」之適用；另道路交通案件處理辦法第3 條規定略以
      ：交通案件聲明異議之處罰，違反道路交通管理處罰條例
      部分應依該條例處罰，其刑事責任部分仍適用刑事法律有
      關規定處理；而認法院所為不同見解裁定之個案，處罰機
      關當可引據上開法務部函釋結論為處理云云。惟查：
    1.依刑事訴訟法第251 條之1 至第251 條之3 規定以觀，被
      告所涉為死刑、無期徒刑或最輕本刑3 年以上有期徒刑以
      外之罪，檢察官於參酌刑法第57條所列事項及公共利益之
      維護，認以緩起訴為適當者，得定1 年以上3 年以下之緩
      起訴期間為緩起訴處分（刑事訴訟法第253 條之1 參照）
      。是就要件言，檢察官基本上係認被告成立犯罪，而暫緩
      起訴，並得課被告予一定之負擔或指示（同法第253 條之
      2 第1 項），此與不起訴處分係因犯罪嫌疑不足或其他原
      因（同法第252 條、第253 條參照），且不得附條件或負
      擔，顯有不同；又經檢察官為「緩起訴」處分者，於「緩
      起訴」之猶豫期間內，檢察官可對其持續觀察，若認其顯
      無反省警惕之情或根本欠缺反省警惕之能力（即符合刑事
      訴訟法第253 條之3 第1 項所列3 款情形）者，得依職權
      或依告訴人之聲請，將「緩起訴」處分撤銷，並依法追訴
      ，亦即在緩起訴處分之猶豫期間內，刑事訴追程序仍未終
      局確定，此與不起訴處分確定後，刑事訴追程序終結，檢
      察官原則上不得就同一行為再行起訴之法律效果迥異。縱
      認緩起訴是附條件的便宜不起訴處分，則「條件成就」包
      含兩個部分，其一是經過一定的猶豫期間，其二是緩起訴
      未經撤銷，兩個條件皆成就時，才會產生如同確定不起訴
      處分之效力，足見緩起訴處分與一般不起訴處分性質有別
      。
    2.刑事訴訟法第253 條之1 第1 項係於91年2 月8 日增訂公
      布（同年月10日施行），行政罰法則於前開條文公布施行
      後之94年2 月5 日始行公布（95年2 月5 日施行），而制
      定在後之行政罰法第26條第2 項既僅臚列「不起訴處分或
      無罪、免訴、不受理、不付審理之裁判確定者」，未將「
      緩起訴處分」納入，且依上說明，緩起訴處分與不起訴處
      分性質並不相同，則法院自不宜擴張解釋認「緩起訴處分
      」，亦屬同法第2 項所稱之不起訴處分。
    3.按法官依據法律獨立審判，憲法第80條載有明文，各機關
      依其職掌就有關法規為釋示之行政命令，法官於審判案件
      時，固可予以引用，但仍得依據法律，表示適當之不同見
      解，並不受其拘束；司法行政機關所發司法行政上之命令
      ，如涉及審判上之法律見解，僅供法官參考，法官於審判
      案件時，亦不受其拘束（司法院大法官會議釋字第216 號
      解釋文參照），併此敘明。
五、綜上，原處分機關上開罰鍰之行政裁罰，於法不合，異議人
    此部分異議為有理由，應由本院將此部分之處分撤銷，諭知
    如主文第1 項所示，並另諭知不罰如主文第2 項所示之處分
    ，以資適法。
六、據上論斷，依道路交通案件處理辦法第20條，裁定如主文。
中    華    民    國    98    年    5     月    15    日
                  交通法庭法  官  謝枚霏
以上正本證明與原本無異。
如不服本裁定，應於收受送達後5 日內向本院提出抗告狀。
中    華    民    國    98    年    5     月    15    日
                          書記官  楊馥如


司法院資訊處製作；財團法人民間司法改革基金會備份。
